臺北高等行政法院判決
　　　　　　　　　　　　　　　92年度訴字第04584號
　　　　　　　　　　　　　　　.
原　　　告　甲○○○
訴訟代理人　乙○○
被　　　告　財政部臺北市國稅局
代　表　人　張盛和（局長）
訴訟代理人　丙○○
上列當事人間因綜合所得稅事件，原告不服財政部中華民國92年
9月16日台財訴字第0920046863號訴願決定，提起行政訴訟。本
院判決如下：
　　主  文
原告之訴駁回。
訴訟費用由原告負擔。
　　事  實
壹、事實概要：
    緣原告甲○○○之配偶吳來金係和協化學股份有限公司（下
    稱和協化學公司）之股東，該公司利用民國（下同）85年度
    未分配盈餘轉增資經核備緩課股東所得稅，嗣因和協化學公
    司該項增資擴充生產設備計劃未如期取得完成證明，被告財
    政部臺北市國稅局初查以該次增資不符緩課規定，乃歸課原
    告其配偶吳來金86年營利所得新臺幣（下同）489,120元，
    核定綜合所得總額10,527,672元，淨額為8,521,672元，並
    追繳原告當年度綜合所得稅195,648元及自87年4月1日起至
    91年12月31日（原誤繕為92年12月31日）止，按各該年度1
    月1日郵政儲金匯業局一年期定期存款利率，加計利息
    42,615元。原告不服，申請復查，未獲變更，提起訴願，旋
    遭駁回，遂向本院提起行政訴訟。
貳、兩造聲明：
一、原告聲明求為判決：
(一)、訴願決定及原處分均撤銷。
(二)、訴訟費用由被告負擔。
二、被告聲明求為判決：
(一)、駁回原告之訴。
(二)、訴訟費用由原告負擔。
參、兩造之爭點：
一、原告主張之理由：
(一)、查本案行為時促進產業升級條例施行細則，係依據行為時促
    進產業升級條例第43條規定概括授權行政院訂定，故而，其
    當然不能逾越行為時促進產業升級條例之授權範圍與立法精
    神，且其內容僅能就行為時促進產業升級條例條文內容有關
    之細節性及技術性事項加以規定，合先敘明。
(二)、行為時促進產業升級條例為達成促進產業升級及健全國家經
    濟發展之立法精神，明文定有多項租稅獎勵措施以鼓勵民間
    投資，例如：同條例第14條、第16條、第17條等。同時，為
    貫徹該法之立法目的，對於不依該法規定完成特定行為者，
    該法也設有補徵租稅之規定（例如：該法第14條第3項），
    並藉此督促受有租稅利益之行為人能確實完成特定行為。然
    而，並非所有租稅獎勵措施條款均訂有補徵租稅之規定，例
    如：該法第16條及第17條即未訂有補徵之規定。因此，顯然
    當時立法者係考量到補徵租稅措施必須針對受有租稅利益且
    有能力控制完成特定行為之行為人，而不能針對受有租稅利
    益但卻無從控制完成特定行為之行為人，而採取不同之立法
    處理。是故，本案中行為時促進產業升級條例施行細則第47
    條第3項自行增加其母法（行為時促進產業升級條例）中所
    無之補徵條款，顯然已經構成逾越法律授權之範圍，違反法
    律保留原則，並且與當初立法者之立法精神有所違背。
(三)、所謂補徵租稅之規定，究其性質乃屬對於違反法定作為義務
    之處罰，且其執行結果亦會直接干涉到人民之財產權。因此
    ，絕無法將其解釋為係屬與母法（行為時促進產業升級條例
    ）條文內容有關之細節性及技術性事項，而可以由行政機關
    逕依法律之概括授權以職權命令任意規定之，否則即違反授
    權明確原則及依法行政原則。是故，本案中行為時促進產業
    升級條例施行細則第47條第3項自行增加其母法（行為時促
    進產業升級條例）中所無之補徵條款，顯然係針對非執行法
    律有關之細節性及技術性事項加以規定，係屬違法。
(四)、本案原告之配偶吳來金雖為和協化學公司股東，而和協化學
    公司也曾利用85年度未分配盈餘轉增資，再依據行為時促進
    產業升級條例第16條及第17條向經濟部申請核備，准以發行
    緩課股東所得稅之股票，且嗣後和協化學公司之增資擴充生
    產設備計畫又未如期取得完成證明，雖均屬事實。然而，行
    為時促進產業升級條例第16條及第17條之規定並無補徵租稅
    之規定，僅行為時促進產業升級條例施行細則第47條第3項
    有所謂補徵租稅之規定。又行為時促進產業升級條例施行細
    則第47條第3項係屬違法。是故，被告依據違法之法規命令
    作成追繳原告綜合所得稅之行政處分自屬違法，應予撤銷。
(五)、又本案被告依據行為時促進產業升級條例之規定，作成同意
    和協化學公司之股東（原告之配偶）得享有暫緩課徵該筆股
    票所得之決定，自屬授予利益之合法行政處分。因此，若被
    告欲廢止上述授予利益之合法行政處分，自必須符合行政程
    序法第123條所規定之情形時始得為之，且此時尚必須遵守
    同法第126條之規定，對於受益人因信賴該處分致遭受財產
    上損失，給予合理之補償。然查，本案被告並未遵守上述行
    政程序法之規定，即擅自作出撤銷給予原告暫緩課徵股票所
    得稅資格之決定亦屬對於上開行政程序法規定之違反，自亦
    屬所謂違法之行政處分，故而其處分應予以撤銷。
二、被告主張之理由：
(一)、和協化學公司於86年8月26日利用截至85年度未分配盈餘
    69,750,000元轉增資擴充生產設備，申請適用行為時促進產
    業升級條例第16條及第17條，前經原臺灣省政府建設廳以86
    年10月8日以86建一字第972952號函准予核備在案，該擴充
    計劃展延完成期限至89年9月2日，該公司並於91年2月間向
    經濟部工業局申請核發完成證明，經濟部工業局於91年2月
    20日工中字第5013300號函補正，惟迄今尚未補正完妥，是
    該公司86年度間利用截至85年度累積未分配盈餘轉增資擴充
    機器設備所發行之股票，自不符合緩課股東所得稅之規定。
    被告原核定於91年11月5日以財北國稅審二字第0910210585
    號函，通知該公司所申請利用85年度未分配盈餘轉增資，因
    未依促進產業升級條例施行細則第38條規定期限內，檢齊文
    件向主管機關申請，故不符緩課規定（即不符緩課股東綜合
    所得稅之規定），請將本次增資發行緩課股東所得稅之記名
    股票，逐張收回簽章註銷股票背面原加註適用緩課文字，並
    於文到10日內填列各受配股東取得（除權日）年度免扣繳憑
    單，向被告所轄中正稽徵所辦理補申報，惟該公司未依規定
    期限向該管稽徵機關辦理申報股東緩課股票轉讓所得申報憑
    單，被告復於91年9月2日以財北國稅中正資字第0910032542
    號函通知該公司提示相關資料備查，惟未獲公司回應。因該
    公司截至90年6月底尚有6,797,049股屬於86年盈餘配股未移
    轉，被告遂依該公司90年6月30日提供之各股東緩課股票持
    有股數面額，歸課換算吳來金其股票股利為489,120元（86
    年9月26日緩課盈餘增資，股票號碼：
    86ND-0000000~0000000，吳來金87年5月5日領回48,000股；
    NX-0000000，領回912股，計領回48,912股），追繳原告當
    年度綜合所得稅，發單補徵稅額195,648元，並加計利息
    42,615元（計算式：195,648×﹝5.95%×275/365＋5.5%×1
    ＋5%×1＋5%×1＋1.8%×1=42,615﹞。
(二)、經查，本件原告之配偶吳來金所取得和協化學公司利用85年
    度未分配盈餘轉增資擴充機器設備所發行之股票（有該公股
    務提供之股票名冊附卷可稽），因該公司雖取得原臺灣省政
    府建設廳以86年10月8日以86建一字第972952號函准予核備
    在案，惟未依規定期限檢齊文件取得完成證明，且主管稽徵
    機關亦曾函請公司依前揭法條規定辦理，已如前述，而該公
    司仍未依規定辦理，此有相關資料附卷可稽，故該未分配盈
    餘轉增資擴充機器設備所發行之股票即不符緩課股東所得稅
    之規定，其所得之歸屬年度應以實際取得日期為準，即系爭
    股票股利發放年度（86年度）為其所得實現年度，故被告依
    規定追繳原告86年度之綜合所得稅並加計利息，徵諸前揭法
    條規定，並非無據。
(三)、又行為時促進產業升級條例施行細則第47條第3項所為加徵
    利息之規定，乃因股東於取得該未分配盈餘轉增資之股票股
    利時，其所得即已實現，惟該股票股利因依行為時促進產業
    升級條例第16條規定，暫先適用緩課之獎勵，嗣後公司倘未
    達成適用緩課之要件，則該增資股票股利因不符合緩課之規
    定，即須追繳其原受配股票股利股東當年度所得稅。此項獎
    勵措施究其法理，相當於民法第99條規定之「附停止條件之
    法律行為」，須於條件（即符合該條例所規定之各項條件）
    成就時，始發生緩課股利之效力，換言之其條件若未成就，
    該緩課之獎勵措施即自始未發生效力；而因股票股利緩課所
    得稅，暫緩繳稅利益之受益者係取得是類股票之股東，而此
    等股票股利若未緩課，於取得年度股東即應併入當年度綜合
    所得稅報繳，故嗣後因此緩課之停止條件未成就，緩課之獎
    勵措施即自始未發生效力，故行為時促進產業升級條例施行
    細則第47條第3項所為加徵利息之規定，乃為維護租稅公平
    、衡平股東所受期間利益之必然解釋，而非對人民自由權利
    所加之限制。又促進產業升級條例施行細則係行政院依據促
    進產業升級條例第43條之授權所訂立之法規命令，依司法院
    釋字第480號解釋，本件行為時促進產業升級條例施行細則
    第47條第3項規定核與行為時促進產業升級條例第16條規定
    意旨相符，原告主張有逾越母法乙節，係屬誤解。另上開追
    繳利息非為「處罰」，而僅係基於衡平之角度，將股東原來
    享有「緩課稅捐」之優惠回復成一般情況（原告早於87年度
    即應申報繳納該筆稅捐，現延至91年間始繳納，該期間人民
    享有緩課之期限利益，即應用利息來回復），因此此項規定
    乃係「額外利益之取回」而非「原有利益之侵犯」，上開取
    消優惠事由之構成要件已由法律授權之法規命令預為規範，
    因此本件亦無信賴保護原則適用性之問題。據上論述，本件
    原處分及所為復查、訴願決定均無違誤。
　　理  由
一、按「公司利用未分配盈餘增資時，其對中華民國境內居住之
    個人股東所增發之股份金額，除依促進產業升級條例第16條
    及第17條之規定辦理者外，應由受配股東計入增資年度綜合
    所得總額申報納稅。．．．」為所得稅法施行細則第70條所
    明定。
二、經查，原告甲○○○之配偶吳來金係和協化學公司之股東，
    該公司利用85年度未分配盈餘轉增資經核備緩課股東所得稅
    ，嗣因和協化學公司該項增資擴充生產設備計劃未如期取得
    完成證明，被告財政部臺北市國稅局初查乃以該次增資不符
    緩課規定，乃歸課原告其配偶吳來金86年營利所得489,120
    元，核定綜合所得總額10,527,672元，淨額為8,521,672元
    ，並追繳原告當年度綜合所得稅195,648元及自87年4月1日
    起至91年12月31日（原誤繕為92年12月31日）止，按各該年
    度1月1日郵政儲金匯業局一年期定期存款利率，加計利息
    42,615元，自無不合。
三、原告起訴意旨略謂：本案中行為時促進產業升級條例施行細
    則第47條第3項自行增加其母法（行為時促進產業升級條例
    ）中所無之補徵條款，已經構成逾越法律授權之範圍，顯然
    係針對非執行法律有關之細節性及技術性事項加以規定，係
    屬違法，並且與立法精神有所違背。故被告依據違法法規命
    令作成追繳原告綜合所得稅之行政處分自屬違法，應予撤銷
    云云。
四、本院判斷如下：
(一)、按「公司以其未分配盈餘增資供左列之用者，其股東因而取
    得之新發行記名股票，免予計入該股東當年度綜合所得額課
    稅；但此類股票於轉讓、贈與或作為遺產分配時，面額部分
    應作為轉讓、贈與或作為遺產分配時所屬年度之所得，申報
    課稅。至實際轉讓價格或贈與遺產分配時之時價，如低於面
    額時，以實際轉讓價格或贈與、遺產分配時之時價申報：一
    、增置或更新從事生產、提供勞務、研究發展、品質檢驗、
    防治污染、節省能源或提高工業安全衛生標準等用之機器、
    設備或運輸設備者。二、償還因增置或更新前款之機器、設
    備或運輸設備之貸款或未付款者。」、「適用本條例第16條
    第1款之公司，應於核定增置或更新計畫之期限內完成其增
    置或更新機器、設備或運輸設備之裝置，並於完成後6個月
    內檢具下列文件原核備機關申請核發完成證明。」、「適用
    本條例第16條第1款、第2款規定之公司，應於取得原計劃核
    備機關核發完成證明後3個內，檢附下列證明文件向公司所
    在地之稅捐稽徵機關辦理緩課所得稅。．．．」、「公司依
    本條例第16條、第17條規定新發行記名投票免依所得稅法第
    88條規定扣繳稅款者，應於發行之記名股票上註明：「(一)本
    股票依促進產業升級條例第16條或第17條規定於取得年度免
    予計入股東所得額課稅。(二)原取得該項股票之股東，以該項
    股票轉讓或因原取得該項股票之股東死亡作為遺產分配時，
    面額部分應作為轉讓、贈與或遺產分配時所屬年度之所得，
    申報課徵所得稅。．．．」、「適用本條例第16條、第17條
    之公司或創業投資事業未依第37條至第45條規定期限內向管
    轄稽徵機關申報、或未依規定取得主管機關核發之完成證明
    或轉投資之重要事業未依限完成者，由管轄稽徵機關追繳其
    當年度股東所得稅，並自當年度所得稅結算申報屆滿之次日
    起至繳納之日止，依郵政儲金匯業局一年期定期存款利率，
    按日加計利息，一併徵收」分別為行為時促進產業升級條例
    第16條第1款、第2款及同法施行細則第38條、第41條、第46
    及第47條第3項所明定。又「國家對人民自由權利之限制，
    應以法律定之且不得逾必要程度，憲法第23條定有明文。但
    法律內容不能鉅細靡遺，一律加以規定，其屬細節性、技術
    性之事項，法律自得授權主管機關以命令定之，俾利法律之
    實施。行政機關基於此種授權，在符合立法意旨且未逾越母
    法規定之限度內所發布之施行細則或命令，自為憲法之所許
    ，此項意旨迭經本院解釋在案。惟在母法概括授權情形下，
    行政機關所發布之施行細則或命令究竟是否已超越法律授權
    ，不應拘泥於法條所用之文字，而應就該法律本身之立法目
    的，及其整體規定之關聯意義為綜合判斷。」司法院釋字第
    480號解釋之解釋理由書可資參照。
(二)、經查，促進產業升級條例施行細則係行政院依據促進產業升
    級條例第43條之授權所訂立之法規命令，依司法院釋字第
    480號解釋，本件行為時促進產業升級條例施行細則第47條
    第3項規定核與行為時促進產業升級條例第16條規定意旨相
    符，原告主張有逾越母法乙節，係屬誤解。
(四)、另按行為時促進產業升級條例施行細則第47條第3項所為加
    徵利息之規定，乃因股東於取得該未分配盈餘轉增資之股票
    股利時，其所得即已實現，惟該股票股利因依行為時促進產
    業升級條例第16條規定，暫先適用緩課之獎勵，嗣後公司倘
    未達成適用緩課之要件，則該增資股票股利因不符合緩課之
    規定，即須追繳其原受配股票股利股東當年度所得稅。此項
    獎勵措施須於符合該條例所規定之各項條件成就時，始發生
    緩課股利之效力，換言之其條件若未成就，該緩課之獎勵措
    施即自始未發生效力；而因股票股利緩課所得稅，暫緩繳稅
    利益之受益者係取得是類股票之股東，而此等股票股利若未
    緩課，於取得年度股東即應併入當年度綜合所得稅報繳，故
    嗣後因此緩課之停止條件未成就，緩課之獎勵措施即自始未
    發生效力，故行為時促進產業升級條例施行細則第47條第3
    項所為加徵利息之規定，乃為維護租稅公平、衡平股東所受
    期間利益之必然解釋，而非對人民自由權利所加之限制。況
    上開追繳利息非為「處罰」，而僅係基於衡平之角度，將股
    東原來享有「緩課稅捐」之優惠回復成一般情況，蓋原告早
    於87年度即應申報繳納該筆稅捐，現延至91年間始繳納，該
    期間人民享有緩課之期限利益，即應用利息來回復，因此此
    項規定乃係回復利益而非對原有利益之侵奪，上開取消優惠
    事由之構成要件已由法律授權之法規命令預為規範，本件亦
    無信賴保護原則適用性之問題，附此敘明。
(五)、再查，本件原告之配偶吳來金所取得和協化學公司利用85年
    度未分配盈餘轉增資擴充機器設備所發行之股票（有該公股
    務提供之股票名冊附卷可稽），因該公司雖取得原臺灣省政
    府建設廳以86年10月8日以86建一字第972952號函准予核備
    在案，惟未依規定期限檢齊文件取得完成證明，且主管稽徵
    機關亦曾函請公司依前揭法條規定辦理，而該公司仍未依規
    定辦理，此有相關資料附卷可稽，並為原告所自認之事實（
    起訴狀四部分），是以該未分配盈餘轉增資擴充機器設備所
    發行之股票即不符緩課股東所得稅之規定，其所得之歸屬年
    度應以實際取得日期為準，即系爭股票股利發放年度（86年
    度）為其所得實現年度，因該公司截至90年6月底尚有6,797
    ,049 股屬於86年盈餘配股未移轉，被告遂依該公司90年6月
    30日提供之各股東緩課股票持有股數面額，歸課換算吳來金
    其股票股利為489,120元（86年9月26日緩課盈餘增資，股票
    號碼：86ND-0000000~0000000，吳來金87年5月5日領回
    48,000股；NX-0000000，領回912股，計領回48,912股），
    追繳原告當年度綜合所得稅，發單補徵稅額195,648元，並
    加計利息42,615元（計算式：195,648×﹝5.95%×275/365
    ＋5.5%×1＋5%×1＋5%×1＋1.8%×1=42,615﹞。故被告依
    規定追繳原告86年度之綜合所得稅並加計利息，徵諸前揭法
    條規定，並非無據。
五、從而，被告依首揭規定，核定綜合所得總額10,527,672元，
    淨額為8,521,672元，並追繳原告當年度綜合所得稅195,648
    元及自87年4月1日起至91年12月31日止，按各該年度1月1日
    郵政儲金匯業局一年期定期存款利率，加計利息42,615元。
    ，並無不合。訴願決定遞予駁回，亦無違誤，均應予維持。
    本件原告之訴為無理由，應予駁回。
據上論結，本件原告之訴為無理由，爰依行政訴訟法第九十八條
第三項前段，判決如主文。
中　　華　　民　　國　　94　　年　 　1　　月　 14  　 日
                        第 五 庭 審 判 長 法  官 張瓊文
                                          法  官 帥嘉寶
                                          法  官 劉介中
上為正本係照原本作成。
如不服本判決，應於送達後二十日內，向本院提出上訴狀並表明
上訴理由，如於本判決宣示後送達前提起上訴者，應於判決送達
後二十日內補提上訴理由書（須按他造人數附繕本）。
中　　華　　民　　國　　94　　年　 　1　　月　 14  　 日
                                          書記官 黃明和
